ACORDAO-COMPLETO-2427223

ACÓRDÃO 13903/2020 ATA 43/2020 - SEGUNDA CÂMARA

VISTOS, relatados e discutidos estes autos em que, nesta fase, trata de Recurso de Reconsideração interposto pela Câmara dos Deputados em face do Acórdão 1411/2019-TCU-Segunda Câmara (Relator: Ministro Augusto Nardes) , por meio do qual o TCU apreciou o processo de prestação de contas (2017) da recorrente, julgou regulares as contas dos responsáveis, dando-lhes quitação, além de tecer recomendações.
	ACORDAM os Ministros do Tribunal de Contas da União, reunidos em Sessão da Segunda Câmara, diante das razões expostas pelo Relator, em:
	9.1. com fulcro no art. 33 da Lei 8.443/1992 c/c o art. 285 do RI/TCU, não conhecer do Recurso de Reconsideração interposto pela Câmara dos Deputados em face do Acórdão 1411/2019-TCU-Segunda Câmara (Relator: Ministro Augusto Nardes) , por ausência de interesse recursal, tendo em vista que o acórdão recorrido não lhe impingiu sucumbência;
	9.2. enviar cópia do presente Acórdão para a Câmara dos Deputados, informando que a presente deliberação, acompanhada do Relatório e do Voto que a fundamenta, está disponível para a consulta no endereço www.tcu.gov.br/acordaos, além de esclarecer que, caso requerido, o TCU poderá fornecer sem custos as correspondentes cópias, de forma impressa;
	9.3. arquivar os presentes autos.

Recurso de reconsideração contra decisão que julgou prestação de contas anuais da Câmara dos Deputados, relativo ao exercício de 2016.

Segunda Câmara

Câmara dos Deputados.

3. Interessados/Responsáveis/Recorrentes:
3.1. Interessados: Câmara dos Deputados (00.530.352/0001-59); João Luiz Pereira Marciano (XXX.795.671-XX)
3.2. Recorrente: Câmara dos Deputados (00.530.352/0001-59).

13.1. Ministros presentes: Ana Arraes (Presidente), Augusto Nardes, Aroldo Cedraz e Raimundo Carreiro (Relator).
13.2. Ministros-Substitutos presentes: Marcos Bemquerer Costa e André Luís de Carvalho.

RAIMUNDO CARREIRO

Ministro Augusto Nardes.

Trata-se de Recurso de Reconsideração interposto pela Câmara dos Deputados em face do Acórdão 1411/2019-TCU-Segunda Câmara (Relator: Ministro Augusto Nardes) , por meio do qual o TCU apreciou o processo de prestação de contas (2017) da recorrente, julgou regulares as contas dos responsáveis, dando-lhes quitação, além de tecer recomendações.
2.	Em observância ao disposto no art. 69 do Regimento Interno do TCU, transcrevo a seguir a deliberação recorrida.
"Acórdão 1411/2019-TCU-Segunda Câmara
	Os Ministros do Tribunal de Contas da União, quanto ao processo a seguir relacionado, ACORDAM, por unanimidade, com fundamento nos arts. 1º, inciso I; 16, inciso I; 17 e 23, inciso I; da Lei n. 8.443/1992, c/c os arts. 143, inciso I, alínea "a"; 207 e 214, inciso I; do Regimento Interno/TCU, em julgar regulares as contas dos Srs. Eduardo Cosentino da Cunha (CPF XXX.479.717-XX) , Fernando Lúcio Giacobo (CPF XXX.274.049-XX) , Paulo Roberto Gomes Mansur (CPF XXX.553.198-XX) , Ricardo Izar Júnior (CPF XXX.537.058-XX) , Rômulo de Sousa Mesquita (CPF XXX.493.351-XX) , Cássia Regina Ossipe Martins Botelho (CPF XXX.325.731-XX) , Juliana Werneck De Souza (CPF XXX.697.901-XX) , Marcos César Santos de Vasconcelos (CPF XXX.034.981-XX) , André Corrêa de Sá Carneiro (CPF XXX.746.431-XX) , Afrísio de Souza Vieira Lima Filho (CPF XXX.774.535-XX) , André Freire da Silva (CPF XXX.403.231-XX) , Rogério Ventura Teixeira (CPF XXX.707.311-XX) , Rodrigo Felinto Ibarra Epitácio Maia (CPF XXX.900.487-XX) , Waldir Maranhão Cardoso (CPF XXX.829.023-XX) , Mara Cristina Gabrilli (CPF XXX.312.708-XX) , Alex Canziani Silveira (CPF XXX.011.019-XX) , Luiz Henrique Mandetta (CPF XXX.421.431-XX) , Luiza Erundina de Sousa (CPF XXX.805.844-XX) , Gerson Guimarães Júnior (CPF XXX.361.406-XX) , Miguel Gerônimo da Nóbrega Netto (CPF 214.589.281- 87) , Luiz Humberto Ferreira Carneiro (CPF XXX.760.371-XX) , Maria Madalena da Silva Carneiro (CPF XXX.481.404-XX) , Fernando Pereira Viana (CPF XXX.683.521-XX) , Antônio Ricardo Dias Kowalski (CPF XXX.893.531-XX) , Edivaldo Cunha Pimenta (CPF XXX.206.851-XX) , Felipe Leone Bornier de Oliveira (CPF XXX.217.257-XX) , Gilberto Nascimento Silva (CPF XXX.174.078-XX) e Lúcio Henrique Xavier Lopes (CPF XXX.759.121-XX) , dando-lhes quitação plena, conforme proposta da unidade técnica (peça 20) , ratificada pelo representante do Ministério Público junto a este Tribunal (peça 23) , sem prejuízo das providências descritas no subitem 1.7 desta deliberação. 
1. Processo TC-Processo 025.730/2017-7 (PRESTAÇÃO DE CONTAS - Exercício: 2016) 
	1.1. Responsáveis: Afrisio de Souza Vieira Lima Filho (XXX.774.535-XX) ; Alex Canziani Silveira (XXX.011.019-XX) ; Andre Correa de Sa Carneiro (XXX.746.431-XX) ; Andre Freire da Silva (XXX.403.231-XX) ; Antonio Ricardo Dias Kowalski (XXX.893.531-XX) ; Cássia Regina Ossipe Martins Botelho (XXX.325.731-XX) ; Edivaldo Cunha Pimenta (XXX.206.851-XX) ; Eduardo Cosentino da Cunha (XXX.479.717-XX) ; Felipe Leone Bornier de Oliveira (XXX.217.257-XX) ; Fernando Lúcio Giacobo (XXX.274.049-XX) ; Fernando Pereira Viana (XXX.683.521-XX) ; Gerson Guimarães Júnior (XXX.361.406-XX) ; Gilberto Nascimento Silva (XXX.174.078-XX) ; Juliana Werneck de Souza (XXX.697.901-XX) ; Lucio Henrique Xavier Lopes (XXX.759.121-XX) ; Luiz Henrique Mandetta (XXX.421.431-XX) ; Luiz Humberto Ferreira Carneiro (XXX.760.371-XX) ; Luiza Erundina de Sousa (XXX.805.844-XX) ; Mara Cristina Gabrilli (XXX.312.708-XX) ; Marcos Cesar Santos de Vasconcelos (XXX.034.981-XX) ; Maria Madalena da Silva Carneiro (XXX.481.404-XX) ; Miguel Geronimo da Nobrega Netto (XXX.589.281-XX) ; Paulo Roberto Gomes Mansur (XXX.553.198-XX) ; Ricardo Izar Junior (XXX.537.058-XX) ; Rodrigo Felinto Ibarra Epitacio Maia (XXX.900.487-XX) ; Rogerio Ventura Teixeira (XXX.707.311-XX) ; Romulo de Sousa Mesquita (XXX.493.351-XX) ; Waldir Maranhão Cardoso (XXX.829.023-XX) 
	1.2. Órgão/Entidade: Câmara dos Deputados
	1.3. Relator: Ministro Augusto Nardes
	1.4. Representante do Ministério Público: Procurador Marinus Eduardo De Vries Marsico
	1.5. Unidade Técnica: Secretaria de Controle Externo da Administração do Estado (SecexAdmin) .
	1.6. Representação legal: não há.
	1.7. Determinações/Recomendações/Orientações: 
	1.7.1. Recomendar à Câmara dos Deputados, com fundamento no art. 250, III, do Regimento Interno do TCU, que adote os seguintes procedimentos:
	1.7.1.1.nos seus macroprocessos finalísticos, a estrutura de AIL proposta na Minuta de Resolução do item 61;
	1.7.1.2.nos processos de monitoramento e avaliação de desempenho de gestão, a construção de indicadores de Processos Legislativos e de Controle Externo;
	1.7.2. Dar ciência desta deliberação, ao presidente da Câmara dos Deputados, encaminhando também cópia da peça 19 destes autos;
	1.7.3. Encaminhar cópia da instrução (peça 20) e desta deliberação ao órgão de Auditoria Interna da Câmara dos Deputados, para conhecimento;
	1.7.4. Encerrar os presentes autos, com base no art. 169, inciso V, do Regimento Interno do TCU."
3.	Transcrevo a seguir, nos termos do art. 1º, § 3º, inciso I, da Lei nº 8.443/92, a instrução lavrada no âmbito da Secretaria de Recursos (peça 32) , contendo a análise de admissibilidade do recurso, cujas conclusões contaram com a anuência do corpo diretivo daquela unidade técnica (peças 33 e 33) , bem como do MP/TCU, representado pelo Procurador Marinus Eduardo de Vries Marsico (peça 37) .
	Instrução de Admissibilidade de Recursos

	1.
	Identificação do Processo 

	TC - Processo 025.730/2017-7
	Espécie Recursal: Recurso de reconsideração.

	Natureza do Processo: Prestação de Contas.Unidade Jurisdicionada: Câmara dos Deputados.
	Peça Recursal: R001 - (Peça 31) .Deliberação Recorrida: Acórdão 1411/2019-TCU-Segunda Câmara - Peça 24

	Nome do Recorrente
	Procuração
	Item (ns) Recorrido (s) 

	Câmara dos Deputados
	N/A
	1.7.1, 1.7.1.1 e 1.7.1.2

		2.
	Exame Preliminar 

		2.1.
	Preclusão Consumativa 

	O recorrente está interpondo recurso de reconsideração contra o Acórdão 1411/2019-TCU-Segunda Câmara pela primeira vez?
	Sim

		2.2.
	Tempestividade 

O recurso de reconsideração foi interposto dentro do prazo previsto na Lei Orgânica e no Regimento Interno do TCU?

	Nome do Recorrente
	Notificação
	Interposição
	Resposta

	Câmara dos Deputados
	Não há*
	24/4/2019 - DF
	N/A

	*Não há que se falar em análise de tempestividade do expediente em exame, ante a ausência de interesse, descrita no item 2.4.

		2.3.
	Legitimidade 

	Trata-se de recurso interposto por responsável/interessado habilitado nos autos, nos termos do art. 144 do RI-TCU? 
	N/A

	*Não há que se falar em análise de legitimidade do expediente em exame, ante a ausência de interesse, descrita no item 2.4.

		2.4.
	Interesse 

	Houve sucumbência da parte?
	Não

	A peça recursal objetiva a desconstituição de recomendação emanada desta Corte, verbis:
1.7.1. Recomendar à Câmara dos Deputados, com fundamento no art. 250, III, do Regimento Interno do TCU, que adote os seguintes procedimentos: 
1.7.1.1.nos seus macroprocessos finalísticos, a estrutura de AIL proposta na Minuta de Resolução do item 61; 
1.7.1.2.nos processos de monitoramento e avaliação de desempenho de gestão, a construção de indicadores de Processos Legislativos e de Controle Externo;
A expedição de recomendações por parte do TCU não gera qualquer sucumbência aos seus jurisdicionados, ante seu caráter não impositivo, como já decidiu esta Corte de Contas (Acórdãos 2.895/2009-TCU-Plenário, 2.112/2005-TCU-1ª Câmara, 1.103/2008-TCU-2ª Câmara e 8.528/2017-TCU-1ª Câmara) . As recomendações não têm o caráter de julgamento propriamente dito, suscetível a atingir interesses jurídicos. Não se pode dizer, pois, que quanto a elas tenha havido a sucumbência do interessado, viabilizadora da interposição de recurso. É por essa mesma razão que o STF não conhece de Mandado de Segurança impetrado contra recomendações do TCU, conforme entendimento expresso pelo Ministro Sidney Sanches no MS 21.715:
Ora, quanto a simples diligências determinadas, ou meras recomendações feitas, pelo Tribunal de Contas da União, sem caráter de julgamento propriamente dito, ou de determinação, a jurisprudência do Supremo Tribunal Federal não tem admitido sua competência originária, para julgar Mandado de Segurança que impugne tais deliberações.
Assim, ante a inexistência de sucumbência, a peça não pode ser conhecida, pois lhe falta interesse recursal.

		2.5.
	Adequação 

	O recurso indicado pelo recorrente é adequado para impugnar o Acórdão 1411/2019-TCU-Segunda Câmara?
	Sim

		3.
	Conclusão da Instrução Preliminar 

	Em virtude do exposto, propõe-se:
3.1 não conhecer do recurso de reconsideração, interposto por Câmara dos Deputados, nos termos do art. 33 da Lei 8.443/1992, por inexistência de interesse recursal, haja vista o arresto recorrido não ter-lhe impingido sucumbência;
3.2 encaminhar os autos ao gabinete do relator competente para apreciação do recurso;
3.3 à unidade técnica de origem, dar ciência ao recorrente e aos órgãos/entidades interessados do teor da decisão que vier a ser adotada, encaminhando-lhes cópia.

MANIFESTAÇÃO DO MINISTÉRIO PÚBLICO JUNTO AO TCU
4.	O Ministério Público junto ao TCU, representado pelo Procurador Marinus Eduardo de Vries Marsico, manifestou-se em consonância com a proposta da Serur, conforme o Parecer à peça 37, a seguir transcrito.
"Em exame  recurso de reconsideração interposto pela Câmara dos Deputados, peça 31, contra os itens 1.7.1, 1.7.1.1 e 1.7.1.2 do Acórdão 1411/2019-TCU-Segunda Câmara, relator Ministro Augusto Nardes, proferidos nos seguintes termos:
1.7. Determinações/Recomendações/Orientações:
1.7.1. Recomendar à Câmara dos Deputados, com fundamento no art. 250, III, do Regimento Interno do TCU, que adote os seguintes procedimentos:
1.7.1.1. nos seus macroprocessos finalísticos, a estrutura de AIL proposta na Minuta de Resolução do item 61;
1.7.1.2. nos processos de monitoramento e avaliação de desempenho de gestão, a construção de indicadores de Processos Legislativos e de Controle Externo;
Em seu recurso, o órgão alega que "as recomendações adotadas pelo v. Acórdão recorrido afetam de modo direto o exercício da competência que a Constituição Federal reservou exclusivamente ao Congresso Nacional para materializar a intenção política de produzir atos normativos primários". Ressalta que "as considerações tecidas pela unidade de instrução na peça n. 20 dos autos [que fundamentou o julgado em recurso] (...) extrapolam a competência do Tribunal de Contas da União (TCU) de julgar contas". 
A Secretaria de Recursos, em seu exame de admissibilidade (peças 32/34) , concluiu pela inexistência de interesse recursal da recorrente e propôs não conhecer do recurso de reconsideração.
À vista dos elementos contidos nos autos, manifestamo-nos de acordo com a unidade técnica.
É justificável a preocupação da recorrente quanto aos limites de atuação da Corte de Contas. A interpretação do art. 71, inciso II, da Constituição Federal pode, de início, levar ao entendimento de caberia ao TCU apenas julgar as contas dos administradores e demais responsáveis por recursos públicos federais. 
No entanto, não é razoável entender que esse julgamento seria realizado sem qualquer apreciação dos atos administrativos vinculados, sobretudo no que se refere aos mandamentos constantes no Capítulo VII da Carta Magna, onde são consignados os princípios balisadores da administração pública direta e indireta. Julgar contas sem apreciar integralmente a legalidade, a impessoalidade, a moralidade, a publicidade e a eficiência dos atos que compõem o processo seria um atentado à Constituição Federal.
Por vezes, a apreciação da eficiência dos atos administrativos aproxima a Corte de Contas dos limites de sua competência. Uma sugestão do TCU com o fim de aprimorar a forma de trabalho de um jurisdicionado sempre poderá parecer uma ingerência nas atribuições do órgão, sobretudo se avaliarmos essa sugestão sem nos atentarmos ao princípio constitucional da eficiência. Com isso, de forma a harmonizar as suas atribuições com o regular funcionamento da máquina pública é que, em alguns casos, o TCU expede recomendações, que nada mais são do que sugestões. Podem ou não ser implementadas pelo jurisdicionado, desde que, é claro, justifique-se a opção por não considerar a recomendação expedida. 
De fato, conforme aponta a recorrente, houve decisões isoladas em que a Corte de Contas indicou entendimento contrário. Mas, a jurisprudência majoritária é a de que as recomendações expedidas pelo TCU têm caráter meramente colaborativo e não geram sucumbência, senão vejamos:
A expedição de recomendação não gera qualquer sucumbência, ante seu caráter não impositivo, ausente, pois, interesse recursal em desconstituí-la.
Acórdão 207/2007-Plenário - Relator: AROLDO CEDRAZ
As recomendações expedidas pelo TCU - ante seu caráter não impositivo -, não geram sucumbência às partes, sendo, dessa forma, incabíveis os recursos destinados a revê-las.
Acórdão 1792/2007-TCU-Plenário - Relator: MARCOS VINICIOS VILAÇA
As recomendações expedidas pelo TCU têm caráter informativo, colaborativo e não coercitivo, não impõem qualquer sucumbência aos seus destinatários, razão por que inexiste interesse recursal em desconstituí-las.
Acórdão 8528/2017-TCU-Primeira Câmara - Relator BRUNO DANTAS
As recomendações formuladas pelo TCU não têm caráter vinculativo, sendo, portanto irrecorríveis.
Acórdão 396/2010-TCU-Plenário- Relator: AUGUSTO NARDES
		   Nesse sentido, nada obstante a legítima e compreensível preocupação da recorrente quanto aos limites de atuação da Corte de Contas, não vislumbramos no caso concreto elementos que demonstrem a existência de interesse recursal. Assim, em atenção à audiência propiciada pelo Exmo. Relator (peça 36) , manifestamo-nos de acordo com a proposta de encaminhamento da unidade técnica (peça 32) , pelo não conhecimento do recurso."
É o Relatório.

não há

Procurador Marinus Eduardo De Vries Marsico.

PROCESSO DE PRESTAÇÃO DE CONTAS. CONTAS REGULARES. QUITAÇÃO. RECURSO DE RECONSIDERAÇÃO. AUSÊNCIA DE INTERESSE RECURSAL. NÃO CONHECIMENTO. CIÊNCIA AOS INTERESSADOS.

PRESTAÇÃO DE CONTAS (PC)

Secretaria de Recursos (SERUR); Secretaria de Controle Externo da Administração do Estado (SecexAdmin).

Em análise Recurso de Reconsideração interposto pela Câmara dos Deputados em face do Acórdão 1411/2019-TCU-Segunda Câmara (Relator: Ministro Augusto Nardes) , por meio do qual o TCU apreciou o processo de prestação de contas (2017) da recorrente, julgou regulares as contas dos responsáveis, dando-lhes quitação, além de tecer recomendações.
2.	Após efetuar a análise de admissibilidade, a Secretaria de Recursos propõe não conhecer do Recurso de Reconsideração interposto pela Câmara dos Deputados "nos termos do art. 33 da Lei 8.443/1992, por inexistência de interesse recursal, haja vista o arresto recorrido não ter-lhe impingido sucumbência".
3.	Por meio do Despacho à peça 36, de 13/5/2019, encaminhei os presentes autos ao Ministério Público junto ao Tribunal de Contas da União, em atendimento ao art. 278, § 2º, do RI/TCU, que, representado pelo Procurador Marinus Eduardo de Vries Marsico, manifestou-se em consonância com a proposta da Serur, conforme o Parecer à peça 37.
4.	Concordo com as conclusões da Serur, corroboradas pelo MP/TCU, em linha com a jurisprudência majoritária do Tribunal, no sentido de as recomendações expedidas pelo TCU têm caráter meramente colaborativo e não geram sucumbência.
5.	Nesse passo, o Reconsideração interposto pela Câmara dos Deputados em face do Acórdão 1411/2019-TCU-Segunda Câmara (Relator: Ministro Augusto Nardes) , não deve ser conhecido.
6.	Ante o exposto, Voto por que o Tribunal adote a minuta de acórdão que ora submeto à apreciação deste Colegiado.
TCU, Sala das Sessões Ministro Luciano Brandão Alves de Souza, em 1 de dezembro de 2020.
RAIMUNDO CARREIRO 
Relator